【裁判字號】    98,交抗,435
【裁判日期】    980429
【裁判案由】    聲明異議
【裁判全文】
臺灣高等法院臺中分院交通事件裁定
抗   告   人
即原處分機關  交通部公路總局新竹區監理所苗栗監理站
代   表   人  甲○○
受  處 分 人  乙○○
上列抗告人因受處分人違反道路交通管理處罰條例聲明異議案件
，不服臺灣苗栗地方法院中華民國98年2月27日所為裁定（98年
度交聲字第39號）提起抗告，本院裁定如下：
    主  文
抗告駁回。
    理  由
一、本案經本院審理結果，認第一審裁定並無不當，應予維持，
    並引用第一審裁定記載之理由（如附件）。
二、抗告意旨略以：查行政罰法第26條第1項規定：「一行為同
    時觸犯刑事法律及違反行政法上義務規定者，依刑事法律處
    罰之。但其行為應處以其他種類行政罰或得沒入之物而未經
    法院宣告沒收者，亦得裁處之」，同條第2項規定：「前項
    行為如經不起訴處分或為無罪、免訴、不受理、不付審理之
    裁判確定者，得另依違反行政法上義務規定裁處之。」另道
    路交通管理處罰條例第35條第1項規定：「汽車駕駛人，駕
    駛汽車經測試檢定有下列情形之一者，處新臺幣1萬5千元以
    上6萬元以下罰鍰，並當場移置保管該汽車及吊扣其駕駛執
    照1年」，同條第8項規定：「前項汽車駕駛人，經裁判確定
    處以罰金低於本條例第92條第3項所訂最低罰鍰基準規定者
    ，應依本條例裁決繳納不足最低罰鍰之部分。」本件受處分
    人因觸犯公共危險罪，經臺灣苗栗地方法院檢察署為緩起訴
    處分，受處分人並未受刑事判決，受處分人依該署指示向財
    團法人台灣更生保護會苗栗分會支付之3萬元並非刑法第33
    條所定之罰金，故不得依上揭規定抵扣罰緩。又原審認為受
    處分人向財團法人台灣更生保護會苗栗分會支付之3萬元即
    屬「實質刑事法律處罰」而將之類推解釋為刑事處罰之「罰
    金」，違反刑法「罪刑法定主義」之精神，亦違背刑法類推
    禁止之原則。又依道路交通管理處罰條例第92條第3項規定
    ，汽車駕駛人駕駛小型車酒精濃度超過規定標準0.55mg/L以
    上者，最低罰緩應裁處49,500元，倘依原審以受處分人向公
    益團體繳納捐款之3萬元認為「應屬『實質刑事法律處罰』
    ，而有行政罰法第26條第1項一事不二罰規定之適用」，則
    受處分人因觸犯公共危險罪所受之處罰反較道路交通管理處
    罰條例所明定之最低額罰緩為輕，其裁處不僅輕重失衡且違
    反交通事件處罰法律之規定，難謂有當。又行政罰法第26條
    第2項雖無「緩起訴處分」之明文，然緩起訴既為附條件的
    不起訴處分，即為不起訴處分之一，檢察官所為緩起訴處分
    對受處分人所為之指示及課予之負擔，係一種特殊的處遇措
    施，並非刑罰，故刑事案件經檢察官為緩起訴處分後，視同
    不起訴處分，抗告人自得依行政法上義務規定裁處之，故本
    件受處分人上開酒醉駕車之違規行為，雖經檢察官為緩起訴
    處分，且已履行緩起訴處分所附帶之條件，仍非已受刑事處
    罰，尚無行政罰法「一事不二罰」之適用。爰就原裁定關於
    不罰部分提起抗告，請求撤銷原裁定，維持原處分云云。
三、按94年2月5日公布，於95年2月5日施行之行政罰法第26條規
    定：「一行為同時觸犯刑事法律及違反行政法上義務規定者
    ，依刑事法律處罰之。但其行為應處以其他種類行政罰或得
    沒入之物而未經法院宣告沒收者，亦得裁處之。前項行為如
    經不起訴處分或為無罪、免訴、不受理、不付審理之裁判確
    定者，得依違反行政法上義務規定裁處之」。又其他種類行
    政罰，係指違反行政法上之義務應受裁罰性之不利處分，依
    行政罰法第2條規定，包括限制或禁止行為之吊扣證照處分
    。究其立法目的，一行為同時觸犯刑事法律及違反行政法上
    義務規定時，由於刑罰與行政罰同屬對不法行為之制裁，而
    刑罰之懲罰作用較強，故依刑事法律處罰，即足資警惕時，
    實無一事二罰再處行政罰之必要，且刑事法律處罰，由法院
    依法定程序為之，較符合正當法律秩序，應予優先適用，但
    罰鍰以外之沒入或其他種類行政罰，因兼具維護公共秩序之
    作用，為達行政目的，行政機關仍得併予裁處。次按道路交
    通主管機關對於汽車駕駛人酒後駕車之行為，依道路交通管
    理處罰條例第35條第1項第1款規定予以裁罰，係對行為人違
    反行政法上義務規定之行政罰，而汽車駕駛人酒後駕車之行
    為，經測試檢定酒精濃度超過規定標準，涉犯刑法第185條
    之3之公共危險罪嫌，道路交通主管處罰機關除有上開行政
    罰法第26條第1項但書規定，得處以其他種類行政罰之情形
    外，關於罰鍰部分，即應依上開行政罰法第26條及道路交通
    管理處罰條例第10條規定，移送地方法院檢察署處理，於移
    送後，非有上開行政罰法第26條第2項所定不起訴等事由，
    得依違反行政法上義務規定裁處外，不得再依道路交通管理
    處罰條例第35條第1項第1款規定，裁處行為人罰鍰之行政罰
    。另依95年2月5日正式施行之行政罰法第26條第1項規定：
    「一行為同時觸犯刑事法律及違反行政法上義務規定者，依
    刑事法律處罰之。但其行為應處以其他種類行政罰或得沒入
    之物而未經法院宣告沒收者，亦得裁處之。」此乃一行為同
    時造成刑罰法律與行政秩序罰規定發生競合適用之關係時，
    基於「一事不二罰」之法理，經由立法程序確立應以刑罰優
    先為原則，避免行為人承受過度且重複之處罰。此觀該條立
    法理由明確揭示：「一行為同時觸犯刑事法律及違反行政法
    上義務規定時，由於刑罰與行政罰同屬對不法行為之制裁，
    而刑罰之懲罰作用較強，故依刑事法律處罰，即足資警惕時
    ，實無一事二罰再處行政罰之必要。且刑事法律處罰，由法
    院依法定程序為之，較符合正當法律程序，應予優先適用。
    但罰鍰以外之沒入或其他種類行政罰，因兼具維護公共秩序
    之作用，為達行政目的，行政機關仍得併予裁處，故為第一
    項但書規定。」其理益明。是以前揭行政罰法中刑事法律處
    罰優先且不再處以行政秩序罰之目的，既係因為行為人已接
    受刑罰而足資警惕，且已發生懲罰之作用，即無使行為人陷
    於雙重處罰之不利益，則關於刑事法律處罰之範圍自應採取
    實質認定，凡刑事實體法或程序法中所規定客觀上剝奪行為
    人生命、自由、財產權利，主觀上亦因制裁之嚴厲性、痛苦
    性，其強度足以造成心理強制而間接達成矯正教化目的之處
    遇手段，皆應納入其中，而不以形式上符合刑法第32條至第
    34條所定主刑及從刑種類者為限，始與前揭法律規範之意旨
    相符。故在處罰目的相同且處罰方式相同時，若依刑事法律
    處罰，即足資警惕時，實無為一事二罰再處行政罰之必要。
四、經查：受處分人確有於民國97年8月13日21時22分許，駕駛
    車牌號碼9450-NS號自用小客車，行經國道3號高速公路北向
    135公里處，為內政部警政署國道公路警察局第二警察隊後
    龍分隊警員舉發「酒後駕車經呼氣測試值為0.92MG/L」之違
    規行為，此有苗栗縣警察局舉發違反道路交通事件通知單一
    份在卷可稽，且為受處分人所不否認，此外復有台灣苗栗地
    方法院檢察署檢察官97年度偵字第4037號緩起訴處分書、台
    灣高等法院台中分院檢察署98年度上職議字第324號處分書
    各1份附卷足按，是其前開違規行為固堪認定。惟對於性質
    相同之金錢裁罰，已依懲罰作用較強之刑事法律制裁後，即
    無再依行政法為相同處罰之理，已如前述。是本件受處分人
    前開違規行為既經台灣苗栗地方法院檢察署檢察官97年度偵
    字第4037號緩起訴處分書為緩起訴處分確定在案，且受處分
    人亦已依上開緩起訴處分之意旨向財團法人台灣更生保護會
    苗栗分會支付3萬元，即無再依道路交通管理處罰條例第35
    條第1項第1款之規定裁處行政罰鍰之餘地。雖受處分人依上
    開緩起訴處分所繳納之3萬元捐款，遠低於原處分機關所裁
    處之罰鍰49,500元，惟受處分人既依檢察官緩起訴處分命令
    ，向公益團體繳納捐款，即係履行檢察官之緩起訴處分命令
    ，與受刑事處罰無異，而刑罰與行政罰對不法行為之懲罰作
    用，非僅有「量」之不同，更有「質」之差異，刑罰之懲罰
    作用遠強於行政罰，是不得以緩起訴條件之捐款金額較低，
    即認行政罰之懲罰作用高於刑罰，有違反交通事件處罰法律
    之規定。綜上，原處分機關予以裁處罰鍰4萬9千5百元部分
    ，顯屬於法有違。原審調查後，就原處分關於罰鍰4萬9千5
    百元部分，認依行政罰法第26條第1項前段規定，既依刑事
    法律處罰之，已無再依上開道路交通管理處罰條例第35條第
    1項第1款裁處行政罰鍰之餘地，而予以撤銷，並另為不罰之
    諭知，核無不合。原處分機關抗告意旨徒憑上開理由，執以
    指摘原裁定此部分不當，並無理由，應予駁回。
六、據上論結，應依道路交通案件處理辦法第26條、刑事訴訟法
    第412條，裁定如主文。
中    華    民    國    98    年    4     月    29    日
              交通法庭  審判長法  官  王  增  瑜
                              法  官  廖  柏  基
                              法  官  吳  進  發
以上正本證明與原本無異。
不得再抗告。
                              書記官  柯  孟  伶
中    華    民    國    98    年    4     月    29    日


司法院資訊處製作；財團法人民間司法改革基金會備份。
